臺灣高等法院刑事判決　　　　　　　　99年度上易字第2889號
上　訴　人　臺灣士林地方法院檢察署檢察官
被　　　告　李悅綾
上列上訴人因被告傷害案件，不服臺灣士林地方法院99年度易字
第231號，中華民國99年10月6日第一審判決（起訴案號：臺灣士
林地方法院檢察署98年度偵字第12950號），提起上訴，本院判
決如下：
    主  文
上訴駁回。
    理  由
一、公訴意旨略以：緣告訴人何石城於98年9 月12日下午5 時25
    分許，持法院甫核發予其妻楊庭安之不動產權利移轉證書，
    逕至門牌號碼為臺北市○○區○○路1 段285 巷69弄58號所
    在之住宅（下稱系爭住宅），欲私自執行點交，而在該址門
    口與原在該址工作、並居住於該址地下一樓之被告李悅綾發
    生爭執，何石城為阻止李悅綾進入系爭住宅，將李悅綾推倒
    在地，李悅綾竟基於傷害人身體之犯意，徒手與何石城相互
    推擠、拉扯，致何石城受有右手第4 指擦傷之傷害，因認李
    悅綾涉犯刑法涉有刑法第277條第1項傷害罪嫌等語。
二、按犯罪事實應依證據認定之，無證據不得認定犯罪事實；不
    能證明被告犯罪者，應諭知無罪之判決，刑事訴訟法第 154
    條第2項、第301條第1 項分別定有明文。次按認定被告有罪
    之事實，應憑證據，如未能發現相當之證據，或證據不足以
    證明，自不能以推測或擬制之方法，以為裁判之基礎；且認
    定犯罪事實所憑之證據，其為訴訟上之證明，須達於通常一
    般人均不致有所懷疑，而得確信其為真實之程度者，始得據
    為有罪之認定，倘其證明尚未達到此一程度而有合理之懷疑
    存在時，尚難為有罪之認定基礎；苟積極證據不足以為不利
    於被告事實之認定，即應為有利於被告之認定，更不必有何
    有利之證據（最高法院30年度上字第816 號、40年度台上字
    第86號、76年度台上字第4986號判例參照）。
三、查本件公訴人指被告李悅綾涉有傷害罪嫌，係以告訴人何石
    城之指述與其所指述相符之國防醫學院三軍總醫院附設民眾
    診療服務處98年9 月13日由診治醫師歐士銘立具之診斷證明
    書正本1 紙、證人即現場處理員警蔡孟邦之證述並其所具之
    值勤報告書1 紙、證人楊欣輝、陳慶誠、趙震豐等人之證述
    ，以及前揭處所門口監視錄影系統光碟翻拍照片32張為論，
    固非無據。惟訊之被告李悅綾堅決否認有何傷害犯行，辯稱
    ：其向前屋主租賃系爭住宅，作為工作地點，前屋主與告訴
    人就系爭房屋有糾紛，案發當時因員警到場處理，被告僅是
    要進入系爭住宅拿身分證件，但告訴人一直阻擋在門外，對
    其推打，致被告跌倒在地，告訴人在短短數秒內，4 次連續
    推擠，被告無力反擊，而告訴人所受的傷應是在推打中自己
    弄傷或在拆招牌時受傷的，其沒有毆打告訴人等語。
四、經查：
  (一)告訴人於98年9月12日下午5時25分許在系爭住宅，持持法院
    甫核發予其妻楊庭安之不動產權利移轉證書，欲私自執行點
    交，而與居住系爭住宅地下一樓之被告發生爭執，被告徒手
    與告訴人相互推擠，致告訴人受有右手第4 指擦傷之傷害，
    有國防醫學院三軍總醫院附設民眾診療服務處98年9 月13日
    北市衛醫第0000000000號診斷證明書1紙在卷可稽。
  (二)就告訴人之受傷過程，證人即告訴人於偵查中結證稱：系爭
    住宅為其所有，其阻止被告，不讓被告進入該房子因而發生
    爭執，有發生推擠，被告撞伊，伊就頂回去，伊頂回去時手
    指受傷等語（詳見偵查卷第121頁至第123頁）。告訴人另於
    原審結證略以：系爭住宅前屋主向伊借錢，將該屋抵押給伊
    ，於97年5月8日法院查封時，伊發現被告住在該處，並在裡
    面工作…案發當天伊以所有權人身分擋在門口，不讓被告進
    入，有合法權源，被告大約有3、4次衝撞伊，要進去系爭住
    宅，伊不讓被告進去，被告前面幾次的衝撞力道沒那麼大，
    伊就與被告發生近距離拉扯，警察有把伊及被告2人拉開，
    最後一次被告從較遠處衝撞過來，因力量較大，伊心理上的
    反應就是用較大的力量回擋，把被告推開，被告因而跌坐在
    地，伊才發現自己手部不舒服，表皮的皮膚有脫皮翻開大約
    驗傷單上面寫的面積大小，之後就有滲出組織液等語（見原
    審易字卷第137頁至142頁）。經核告訴人上開證述，與被告
    所辯在系爭住宅門口遭告訴人攔堵，兩方因而發生3至4次之
    肢體推擠等節相符，應認屬實。參以在場之目擊證人楊欣輝
    、陳慶誠、趙震豐於偵查中均結證稱當天有看到被告與告訴
    人發生推擠等語（見偵卷第129頁、第133頁、第136 頁），
    又證人即前往現場處理員警蔡孟邦於偵查中亦證稱：其聽見
    告訴人說房子為其所有，不讓被告進入該屋，遂擋在被告前
    ，不讓被告進入屋內，雙方發生激烈爭執，被告與告訴人就
    在其面前發生激烈口角，並互相推擠拉扯等語（見偵卷第21
    6頁至第218頁），可悉被告與告訴人於爭執中，有多次相互
    激烈推擠拉扯之動作甚明。
  (三)再參酌原審勘驗被告提出系爭住宅門口監視錄影光碟，勘驗
    結果為：30分24秒至25秒（即影片左下角時間18點05分30
    至31秒）：被告在何石城左方同肩而走接近門口時，何石城
    疑似有以左手推擠以阻止左邊李悅綾進入屋內之舉，致被告
    身體向左方傾斜。數名其他男子守在門口。30分28秒至30
    秒（即影片左下角時間18點05分33至34秒）：被告欲進入屋
    內，於靠近門口之際（此時李悅綾半個身影不在影片畫面內
    ），遭何石城自門口由內往外以推擠被告，致被告退至車子
    後方，該車子距離被告欲進入之屋內門口約3 步距離。30
    分34秒至35秒（即影片左下角時間18點05分40、41秒）：被
    告靠近門口，此時遭一名戴帽黑衣迷彩短褲男子（非何石城
    ）些微遮擋住身影，約34秒時李悅綾遭何石城自門口由內往
    外以推擠之方式，致被告突然向後跌倒至上開車旁。31分
    32秒至35秒（即影片左下角時間18點06分38、40秒）：被告
    遭何石城自門口由內而外推擠，致告訴人跌倒坐在地上。
    之後數人並無肢體接觸，僅眾人間有言語對話。嗣後多名警
    方到達現場。有原審勘驗筆錄乙份在卷可稽（見原審易字卷
    第127頁至第129頁），亦有上開監視錄影畫面翻拍之照片可
    參（原審易字卷第96、98、108 頁），可詳見被告與告訴人
    雙方多次互以手部推擠拉扯之情節，足認被告確因不滿告訴
    人在門口攔堵不讓其進入系爭住宅，而欲強行進屋，乃以雙
    手與告訴人之雙手互為推擠，推擠過程中，其2人至少有4次
    肢體之接觸。惟徵之告訴人在偵查中之陳述，其僅敘明因被
    告衝撞過來，告訴人頂撞回去致告訴人手指受傷，並未明確
    指明哪一次衝撞造成手傷，而告訴人於原審則證稱其手傷，
    是案發當日被告「最後一次」衝撞伊之時所造成等語，又告
    訴人於本院另改稱：伊受傷與第4次推擠無關，伊係在第3次
    近距離之推擠時受傷云云（見本院卷第33頁反面），從告訴
    人前後關於第幾次衝撞致手指受傷一事，顯不能為一致之陳
    述甚明，實不能確定係第幾次推擠中受傷，既無從確定，且
    告訴人所受者乃右手第4指擦傷約0.30.5公分之小傷，則
    被告身為女性，面對正值壯年之告訴人，被告衝撞強行欲進
    屋時，是否即具傷害之故意，尚非無疑，且據告訴人於偵查
    中之證述，是告訴自己頂撞回去時致手指受傷等語，可見並
    非被告之衝撞致告訴人直接受傷，自不能因被告有衝撞、推
    擠甚至拉扯之行為，即指該等行為直接引起告訴人受傷。
  (四)退一步言，縱告訴人之手傷，是如告訴人於原審所述是在第
    4 次推擠中所造成，則仍應認係被告對於現在不法之侵害，
    出於防衛自己權利之行為，核屬正當防衛，且亦無防衛過當
    ，茲分述如下：
  1.按對於現在不法之侵害，而出於防衛自己或他人權利之行為
    ，不罰，刑法第23條前段定有明文，又所稱不法之侵害，只
    須客觀上有違法之行為，即可以自力排除其侵害而行使防衛
    權，且不以侵害之大小與行為之輕重而有所變更；又侵害之
    是否為現在，應以其侵害之是否尚在繼續中，可否即時排除
    為準，苟其侵害狀態尚在繼續中而被害人仍有受侵害之危險
    ，可以即時排除者，仍不失為現在之侵害（參最高法院95年
    度台上字第6608號判決）。另外，防衛行為是否逾越必要之
    程度，而形成防衛過當，則應就實行防衛行為之情節，以及
    實行防衛行為當時之客觀情狀而為判斷。詳言之，即應就防
    衛行為之實際情節、不法侵害者之攻擊方法、攻擊行為之強
    度及其危險性、攻擊或侵害之緩急情勢、防衛者本身之條件
    或防衛當時可用之防衛工具、公序良俗觀念等而作客觀判斷
    ，不得僅以侵害法益與防衛法益之輕重為判斷之標準，亦不
    能專以侵害行為之大小及輕重作為判斷標準；換言之，決定
    防衛行為是否適當，應視侵害方法之緩急如何，以及防衛者
    之反擊是否出於必要以為斷，至於法益之保全，除此之外有
    無其他委屈求全之方法（如忍恥避讓、忍痛犧牲之類），以
    及被侵害之法益與被反擊之法益是否完全相稱，並無過分重
    視之必要。
  2.本案肇因於告訴人於98年9月12日下午5時25分許為阻止被告
    進入系爭住宅，而一再與被告發生推擠、拉扯，甚至因此將
    被告2 次推倒在地，告訴人當時雖據不動產權利移轉證書，
    主張其係合法所有權人，依法有權排除被告之占有，然證人
    即告訴人於原審亦證稱：伊於97年5月8日法院查封時，即知
    被告住在該處，並在該處工作等語，顯見案發時被告仍係系
    爭住宅之現實占有人，則告訴人如欲排除他人之占有，僅得
    依法院強制執行程序或提起相關救濟之訴訟，方為正辦，並
    不得私自以強制力排除，告訴人為貪圖一己之便，非但以強
    暴之私力阻擋被告進入系爭住宅，而侵害被告之住居自由，
    甚至在極密接之1 分11秒時間內（見原審勘驗筆錄所載30分
    24秒至31分35秒），接續4 次於被告接近系爭住宅門口時，
    出手推擠被告，告訴人之第1 次推擠導致被告身體朝左傾斜
    、第2次推擠致被告退至屋旁車子後方、第3次及第4 次推擠
    均導致被告向後跌倒在地上，告訴人此舉並致被告受有右肩
    挫傷、左臀挫傷、左大腿挫傷之傷害，此有被告之診斷證明
    書存卷可按（見偵卷第44頁），告訴人已構成刑法第304 條
    第1項強制罪及第277條第1 項之傷害罪，且當時該不法侵害
    正在發生中，乃對於被告之住居自由及身體法益之現在不法
    侵害，是被告第4 次與告訴人肢體接觸並致告訴人成傷之行
    為，得認係出於防衛自己上開權利之意思而對加害者即告訴
    人所為之防衛行為。
  3.被告為進入自己住居之地而與告訴人有肢體衝突，且觀諸現
    場情況，現場有多名成年男子隨同告訴人前來，卻僅有被告
    一名女子，被告自外返家時，發現眾多男子群聚在其住家門
    口外，告訴人憑藉體型上之優勢擋在門口，阻絕被告進入屋
    內，被告復遭告訴人4 次先行推擠，更有因而跌坐在地受傷
    之情狀。綜合告訴人之攻擊方法、危險性、緩急情勢、情緒
    狀況及被告反擊行為之情節、當時可用之防衛工具、社會一
    般觀念等客觀判斷結果，被告在告訴人阻擋時以推擠告訴人
    之方式欲入內，藉以排除告訴人不斷之拉扯、擋住去路及
    推擠，被告選擇之手段，可認係最小損害之防衛手段，針對
    告訴人上開不法侵害，亦不逾越必要之範圍，應屬相稱之防
    衛行為，要無權利之濫用可言，應認告前開之防衛行為尚未
    過當。是被告為排除告訴人現在不法侵害所為之傷害行為，
    核與刑法第23條前段規定之正當防衛要件相合，核屬欠缺不
    法性之刑事不罰行為，自難以傷害罪責相繩。
五、檢察官上訴意旨略以：本件原審認定之不法侵害行為係告訴
    人站於住宅門口，阻擋被告進屋，則在客觀上，告訴人所為
    尚無積極之攻擊行為，僅係妨害被告行使權利，被告強力往
    前欲進屋時，告訴人則將被告推出門外。然據當日之拍攝光
    碟內容可知，告訴人此時並未走出該門口追打被告，仍係擋
    在該門口，而被告再上前去欲將告訴人推離時，始再遭告訴
    人推出門外。則除被告欲強行進屋時，告訴人為積極之攻擊
    行為外，告訴人只擋在門口並無任何主動攻擊之行為，則本
    件被告是否有以推擠之方式，與告訴人為正面衝突作為防衛
    行為，已有疑義。就告訴人侵害行為之緩急情形而言，告訴
    人於下午5 時許到達該住宅，阻擋被告進入，目的在主張對
    於該房屋之權利，尚未將屋內之被告所有物搬離，或將自己
    之物搬至該處置放，則客觀上亦無法認定告訴人自是時起會
    無限期站立在該門口永不離去，被告亦無非於是時進入該屋
    之特殊理由。況被告上前推擠告訴人之時，員警即在一旁，
    被告除可等待告訴人自行離去，亦可請員警幫忙勸告告訴人
    離去，實無實施防衛行為之急迫性及必要性可言。是被告出
    手推擠告訴人之行為，係基於盛怒之下欲立時回擊告訴人之
    行為，是否屬正當防衛行為已有疑義，且即使認屬正當防衛
    行為，亦為防衛行為過當等語。惟查：本件被告是否有傷害
    告訴人之故意及行為，據卷證資料，已無從排除合理之懷疑
    ，且若依告訴人於原審所指，是在第4 次推擠時告訴人受傷
    ，則因係告訴人是在取得系爭住宅之所有權後，不照正當法
    律程序，為貪一己之方便，而強行以私人腕力侵害被告之住
    居自由及身體法益，憑藉體型上之優勢擋阻被告進入系爭住
    宅之權利，甚至在第3 次之推擠拉扯中致被告跌倒在地而受
    有上開傷害，被告因而在第4 次推擠拉扯中致告訴人手部受
    傷，則被告所為得認係為避免住居字自由及身體安全受到不
    法侵害，且出手反擊告訴人現時既存之攻擊以求防衛，防衛
    行為並未過當，被告所為符合刑法第23條所定「正當防衛」
    成立要件，而得阻卻違法，已如前述。告訴人阻擋被告進屋
    及推擠被告，均已屬積極之侵害，且被告在其佔有之房屋未
    行點交前，進入房屋乃其正當權利之行使，告訴人對其進屋
    舉動加以頂撞，被告所為亦核無防衛過當之情形。
六、綜上，除原審所認被告之行為合於刑法第23條正當防衛之要
    件而不罰外，另因積極之證據不足以認定被告有傷害之故意
    及行為，本件本應為無罪之諭知，原審為被告無罪之諭知，
    理由雖不完全相同，結論尚無不合。檢察官上訴意旨所陳各
    節，仍無從使本院形成被告有罪之心證，檢察官之上訴為無
    理由，應予駁回。
據上論斷，應依刑事訴訟法第第368條，判決如主文。
本案經檢察官李金定到庭執行職務。
中    華    民    國   100    年    3     月    9     日
                  刑事第二十一庭審判長法  官  周政達
                                      法  官  許永煌
                                      法  官  趙文
以上正本證明與原本無異。
不得上訴。
                                      書記官  葉金發
中    華    民    國   100    年    3     月    11    日